臺灣高等法院臺南分院刑事判決　　　　 96年度上訴字第550號
上　訴　人　臺灣雲林地方法院檢察署檢察官
被　　　告　甲○○
選任辯護人　謝依良　律師
上列上訴人因被告偽造文書等案件，不服臺灣雲林地方法院94年
度訴字第408號中華民國96年4月16日第一審判決（起訴案號：臺
灣雲林地方法院檢察署93年度偵緝字第101號），提起上訴，本
院判決如下：
   主  文
上訴駁回。
   理  由
一、按被告以外之人於審判外之陳述，經當事人於審判程序同意
    作為證據，法院審酌該言詞陳述或書面陳述作成時之情況，
    認為適當者，亦得為證據。當事人、代理人或辯護人於法院
    調查證據時，知有刑事訴訟法第一百五十九條第一項不得為
    證據之情形，而未於言詞辯論終結前聲明異議，視為有前項
    之同意，刑事訴訟法第一百五十九條之五定有明文。查被告
    甲○○對於證人林恆仰等人於偵查中之陳述，為審判外之陳
    述而屬傳聞證據、被告及公訴人於偵、審中提出及偵、審中
    所調取函查之各項具傳聞性質之證據資料，公訴人、被告甲○○於本院審判程序中對於前述證人於警詢、偵查中之證述
    及其他相關具傳聞性質之證據資料之證據能力，均沒有意見
    ，且迄於言詞辯論終結前亦未聲明異議。本院審酌上開證人
    於警詢、偵查中在檢察官面前陳述及各項證據資料作成之情
    況，核無違法取證或其他瑕疪，且為證明本件犯罪事實所必
    要之重要關係事項，認為以之作為證據為適當，上開證人於
    警詢、偵查中所為審判外之陳述及其他相關證據資料，自得
    採為證據。
二、公訴意旨略以：被告甲○○與林恆仰（另由檢察官偵辦通緝
    中）於民國91年11月間，受告訴人乙○之委託，負責處理告
    訴人乙○向銀行貸款之事宜，係為他人處理事務之人。嗣林
    恆仰於同年11月27日，以告訴人乙○所有座落雲林縣斗南鎮
    ○○段新崙小段第334、335之1、460之1號等3筆土地，向臺
    灣土地銀行虎尾分行（以下稱土地銀行）設定抵押權，並於
    同年12月13日完成抵押權設定登記後，被告遂於同年12月16
    日，偕同告訴人至土地銀行辦理抵押貸款之對保手續，及簽
    立以告訴人為借款人、借款金額新台幣（下同）200萬元之
    借據，並由告訴人乙○開立土地銀行之活期存款帳戶（帳號
    ：000000000000號）以供貸款戶撥款之用，惟被告以銀行當
    日尚未核准撥款，印章及存摺仍須使用為由，要求告訴人將
    印章及存摺交予被告，告訴人不疑有他，便將印章及存摺悉
    數交予被告。詎被告與林恆仰2人明知土地銀行已於同年12
    月19日，依約將上開貸款200萬元撥入告訴人之前揭活期存
    款帳戶內，竟共同基於意圖損害告訴人本人之利益及為自己
    不法利益之犯意聯絡，於同年12月19日，故意違背其任務，
    利用持有告訴人印章、存摺之機會，由林恆仰擅自使用告訴
    人乙○至土地銀行開戶時之印章，盜蓋告訴人之印章於土地
    銀行活期存款帳戶之取款憑條上，而偽造完成告訴人名義之
    取款憑條，並填寫入戶電匯申請書，連同告訴人之存摺，持
    向土地銀行之承辦人員行使藉以提領款項，使該不知情之行
    員陷於錯誤，而將告訴人帳戶內之200萬元跨行轉帳匯款至
    林恆仰指定之臺灣中小企業銀行虎尾分行帳戶（帳號：0000
    0000000號）內，被告與林恆仰2人於取得200萬元後，並未
    依約交付告訴人，反而共同基於為自己不法所有之意圖，予
    以侵占入已，足以生損害於告訴人及土地銀行。嗣告訴人遲
    遲未取得貸款，而向土地銀行查詢並查閱存摺交易明細後，
    始知被告及林恆仰業已辦妥貸款，且於91年12月19日將所貸
    得款項提領一空，匯入林恆仰個人帳戶內，而將之侵占入己
    。因認被告涉有刑法第342條第1項之背信罪嫌、第335條第1
    項之侵占罪嫌、第216條、第210條之行使偽造私文書罪嫌、
    第339條第1項之詐欺取財罪嫌。
三、按犯罪事實應依證據認定之，無證據不得認定犯罪事實。又
    不能證明被告犯罪者，應諭知無罪之判決，刑事訴訟法第15
    4條第2項、第301條第1項分別定有明文。又檢察官就被告犯
    罪事實，應負舉證責任，並指出證明之方法。刑事訴訟法第
    161條第1項亦有明文。因此，檢察官對於起訴之犯罪事實，
    應負提出證據及說服之實質舉證責任。倘其所提出之證據，
    不足為被告有罪之積極證明，或其闡明之證明方法，無從說
    服法官以形成被告有罪之心證，基於無罪推定之原則，自應
    為被告無罪判決之諭知（最高法院92年度台上字第128號判
    例參照）。
四、檢察官認被告甲○○涉有本件犯行，無非係以告訴人乙○之
    指訴，及上開由土地銀行所貸出之200萬元，於貸出同日（
    91年12月19日）即由告訴人乙○所開設之土銀帳戶中領出，
    並跨行轉匯入林恆仰所有之台灣中小企業銀行虎尾分行，帳
    號：000-00-000000號帳戶內，為其主要論據。
五、惟訊據被告甲○○對於上開犯罪事實堅詞否認，辯稱：「乙○要借我錢，將權狀拿給我，要貸80萬元。我貸到80萬元，
    林恆仰扣掉利息7、8萬，我實拿到72、73萬。賽鴿資金不夠
    ，我與乙○至戶政申請印鑑證明；乙○又將另一筆土地拿給
    我，去貸100萬元，經過1、2月後，又去貸100萬元。二次都
    是乙○與我一起去林恆仰虎尾鎮事務所，交給林恆仰去辦。
    林恆仰拿100萬元到乙○家，另一次是我與乙○至林恆仰代
    書事務所拿100萬元。是林恆仰先向金主拿的，後來轉不過
    來才向銀行貸款。這些事情乙○都有同意。」等語。
六、經查：
(一)、同案被告林恆仰於檢察官偵查中陳稱：「我認識乙○、甲○○。有在91年11月27日有拿乙○所有位於斗南鎮○○段新輪
    小段第334、335之1、460之1號土地至虎尾鎮土地銀行設定
    最高限額240萬元之抵押權。權狀是甲○○拿給我的。地點
    在事務所（虎尾鎮○○路482號2樓代書事務所），這是後期
    的事，之前甲○○也曾拿乙○的權狀，要我幫他向民間設定
    。乙○到過我家，我也曾到過乙○家，甲○○先找我跟我說
    乙○需要錢；後來他才拿乙○的權狀給我辦理設定。民間的
    介紹費百分之3，我與甲○○平分，銀行的沒有介紹費，代
    書費、規費另算。我幫乙○辦理貸款案，向虎尾土地銀行所
    貸200萬元，有存入自己的帳戶，入戶電匯申請書是我寫的
    。因為乙○之前有向民間借一筆80萬元、二筆100萬元共280
    萬元，這280萬元是我介紹的，甲○○有告訴我後來貸的這
    200萬，要給我先清償之前我代墊之借款，所以這筆貸款200
    萬元下來時，我就拿來抵充我幫他墊的錢。」等語。證人丙○○於本院審理時到院證稱「（審判長問：你拿多少錢給他
    （指林恆仰）放利？）答：我人在台東，故鄉在雲林。所以
    交給林恆仰約五、六百萬元放利。」；「（審判長問：有無
    看過乙○？）答：起先我的錢也跟她有關連，林恆仰有拿她
    的名義來向我借錢。」；「（受命法官問：有無與乙○接觸
    ？）答：與乙○接觸一次，是因為是林恆仰發生事情了，我
    向他追錢，林恆仰他才帶我去見乙○，證明事實上乙○有向
    我借錢。」；「（審判長問：見面後乙○怎麼說？）答：她
    說搞不清楚，她認一個乾兒子，乾兒子缺錢，她將身分證印
    章給乾兒子去借錢。」等語（見本院卷第48-49頁）。另證
    人丁○○於本院審理時亦到庭證稱「（審判長問：有無將錢
    交給林恆仰去放利？）答：有。」；「（審判長問：多少錢
    ？）答：來來往往約一千多萬元。」；「（審判長問：那些
    錢呢？）答：被林恆仰倒大部分。」；「（審判長問：林恆
    仰有無帶你去見乙○，說乙○向你借錢？）答；沒有，但是
    乙○借錢我有印象，我借他錢一百萬元以下的，他東西給我
    ，我就將錢給他，然後他錢還我，我塗銷，所以連誰簽的本
    票我都沒有看，就是因為這樣我才被他倒那麼多錢。」；「
    （審判長問：有無塗銷？）答：有，還了就塗銷。」；「（
    受命法官問：乙○向你借你知道？）答：這是事後，因為我
    有登記，我有登記乙○這個人。」；「（審判長問：有無還
    錢？）答：有還。」；「（受命法官問：是誰拿來還你的？
    ）答：我都是與林恆仰接觸，這筆有還，我都是去他的代書
    事務所與他接觸的。」等語（見本院卷第51-53頁）相互參
    照上開三名證人之證詞，可知被告所辯告訴人曾以其所有之
    上開土地透過林恆仰向民間借貸一事，並非虛構。
(二)、再查，本件告訴人所有之雲林縣斗南鎮○○段新崙小段335-
    1、334、460-1地號土地，相關土地設定過程，依據卷附之
    雲林縣斗南地政事務所民眾閱覽異動索引所示，其設定及塗
    銷抵押權之登記次序如下：
(1)、斗南鎮○○段新崙小段335-1地號、同段大東小段390-1地號
    土地，於91年8月20日設定抵押權給吳蔡查某囝，共同擔保
    100萬元債權，同年9月11日吳蔡查某囝將上開抵押權讓與給
    丁○○，於91年12月13日設定抵押權給土地銀行，於91年12
    月17日因為清償，塗銷丁○○之抵押權設定登記。
(2)、斗南鎮○○段新崙小段334地號、460-1地號土地，於91年9
    月26日設定抵押權給丙○○，共同擔保100萬元債權，同年
    12月13日設定抵押權給土地銀行。於91年12月17日因為清償
    ，塗銷丙○○之抵押權。
(3)、斗南鎮○○段新崙小段334、335-1、460-1地號土地，於91
    年12月13日再設定抵押權給土地銀行，共同擔保最高限額24
    0萬元債權。於91年12月17日因為清償，塗銷丙○○之抵押
    權設定登記。
    由上開抵押權設定順序以觀，告訴人乙○所有之雲林縣斗南
    鎮○○段新崙小段335-1、334、460-1地號、同段大東小段
    390-1地號等土地，係先向民間借款辦理抵押權設定登記，
    嗣因欲向土地銀行借款，乃將民間借款清償後塗銷先順位抵
    押權，使得土地銀行取得第一順位之抵押權。凡此，均與與
    被告所辯本次借款係因之前向私人借款利息較重，改向銀行
    借款之詞相符。按照銀行放款實務，必須先將先順位抵押權
    塗銷，使銀行取得第一順位抵押權，銀行債權可獲確保，銀
    行始會同意撥款。證人丁○○於本院審理時證稱乙○之借款
    業經林恆仰出面清償等語，足堪採信。而告訴人乙○並未舉
    證證明伊曾提出資金以清償丁○○之債務，益證被告辯稱土
    地銀行之借款係用以清償前順位民間借款等語，應屬實在。
    至於證人丙○○於本院審理時證稱「（受命法官問：乙○借
    的錢有無還你？）答：沒有。」；「（受命法官問：設定抵
    押的部分有無塗銷？）答：沒有。」；「（審判長問：土地
    抵押權現在是否還在？）答：是否還在我有不清楚。」；「
    （受命法官問：抵押權的部分有無塗銷？）答：好像沒有。
    」；「（審判長問：抵押權還在嗎？）答：還在。」等語，
    核與銀行放款實務應先塗銷先順位抵押權之作法相違背，亦
    與土地登記簿登記之實際情況不符，不足採信，併予敘明。
(三)、按辦理抵押權設定，需提出印鑑證明供地政機關核對，告訴
    人既然提供其所有所有之上開土地為多次抵押設定，如非告
    訴人提供印鑑證明，何以能順利辦妥抵押權設定登記？顯見
    伊對於其所有之該等土地當時之狀況，應知之甚詳。又本件
    向土地銀行借款，均經對保手續，則告訴人對於核貸之金額
    、核貸之過程，與將來取得貸款之方式，當有一定之認識。
    何況，經比對告訴人乙○於偵查中訊問筆錄之簽名（見93年
    偵緝字第101號卷第28頁）與土地銀行借據（附於92年他字
    第258號卷第13頁）之簽名相符，足證乙○於本院審理時證
    稱伊對於土地銀行借款之事不知情云云，應係避重就輕之詞
    ，並不實在。再查，告訴人乙○為成年之人，對於銀行存摺
    及印章當知應妥善保管，如非經其同意，他人豈有輕易取得
    其銀行存摺及印章之理？同案被告林恆仰如非獲得告訴人乙○同意將土銀貸得之款項，用以清償民間先順位之借款，豈
    敢明目張膽將撥入乙○帳戶內之借款以轉帳方式轉入林恆仰
    自己之帳戶? 而事後證明，林恆仰確已將前順位債權人丙○○、丁○○之民間借款加以清償，並塗銷抵押權登記在案。
    凡此，均足以作為被告甲○○有利之依據。
(四)、按刑法上之詐欺罪或侵占罪之構成要件，均須出於為自己或
    第三人不法所有之意圖，刑法上之背信罪須出於意圖為自己
    或第三人之不法利益或損害本人之利益，刑法上之偽造文書
    ，須出於無製作權人，製作內容不實之文書，足以生損害於
    公眾或他人始足以當之。而本件被告與林恆仰既係受告訴人
    之委託，為了降低利息負擔，而以相同之土地改向土地銀行
    借款，並以所借得款項先行清償之前之私人借款，以換取塗
    銷前順位之抵押設定，則對被告與林恆仰而言顯無任何不法
    所有之意圖，亦難謂有何損害本人即告訴人之利益，則被告
    所為即與刑法第342條第1項之背信罪、第335條第1項之侵占
    罪、第339條第1項之詐欺取財罪之構成要件不符。另外被告
    與林恆仰在相關作業過程中所用告訴人乙○之印章、文件，
    用以製作相關之文書，均係出於告訴人之同意與授權，亦如
    前述，則被告所為，核與偽造文書罪之構成要件亦屬有間。
(五)、至於本件告訴人與被告間財務往來狀況，及告訴人有無投資
    被告之賽鴿賭博行為，核均與檢察官所起訴之犯罪事實無涉
    ，爰不予論斷。
七、綜上所述，本院認無積極證據足資證明被告犯有刑法第342
    條第1項之背信罪、第335條第1項之侵占罪、第339條第1項
    之詐欺取財罪、第216條、第210條之行使偽造私文書罪，又
    依檢察官所提之證據，不足以形成被告有起訴書所指犯罪之
    確信，揆諸前揭說明，自應為被告無罪之諭知。
八、原判決以依檢察官所提之證據，不足以形成被告有起訴書所
    指犯罪之確信，而為無罪之諭知。本院經核原判決認事用法
    ，並無違誤。公訴人上訴意旨略以：「依據證人即告訴人乙○之證述，乙○僅同意以其住處房屋座落土地，向土地銀行
    借款80萬元，詎被告竟將乙○其他土地一併抵押借款200萬
    元，且沒有經過乙○同意，即將乙○之存摺、印章交由林恆
    仰，由林恆仰以乙○名義，偽造取款憑條、電匯申請書，持
    向土地銀行提領乙○帳戶內之金錢200萬元，並將此200萬元
    轉帳至林恆仰帳戶，林恆仰旋即提領一空，足認被告與林恆
    仰有犯意聯絡與行為分擔，兼以有其他證據佐證，被告確有
    起訴書所指之犯罪行為。... 原審卻以被告與林恆仰在相關
    作業過程中所用乙○之印章、文件，用以製作相關之文書，
    均係出於乙○之配合與授權，林恆仰將土地銀行所核貸之20
    0萬元，補入自己帳戶內，對於告訴人並無不利為由，諭知
    被告無罪之判決，實難謂當。」云云。依上所述，為無理由
    ，應予駁回。
據上論結，應依刑事訴訟法第368條，判決如主文。
本案經檢察官劉得鉦到庭執行職務。
中　　華　　民　　國　　96　　年　　7　　月　　31　　日
                  刑事第六庭  審判長法　官  蔡崇義
                                    法　官  杭起鶴
                                    法　官  曾文欣
以上正本證明與原本無異。
檢察官如不服本判決應於收受本判決後十日內向本院提出上訴書
，其未敘述上訴理由者並得於提起上訴後十日內向本院補提理由
書。
　　　　　　　　　　　　　　　　　　書記官  李育儒
中　　華　　民　　國　　96　　年　　8 　　月　　1 　　日
